【裁判字號】    98,訴,150
【裁判日期】    990921
【裁判案由】    偽造文書等
【裁判全文】
臺灣臺東地方法院刑事判決               98年度訴字第150號
公  訴  人  臺灣臺東地方法院檢察署檢察官
被      告  陳志
            戊○○
共      同
選任辯護人  李泰宏律師
上列被告因偽造文書等案件，經檢察官提起公訴（97年度偵字第
810號），本院判決如下：
    主  文
陳志、戊○○均無罪。
    理  由
一、公訴意旨略以：被告陳志、戊○○係兄弟關係，被害人林
    茂雄（已歿）則係其等之義父，被害人在被告陳志位於臺
    東市○○街65巷28號之住處居住多年。於民國96年9月13日
    被害人因腦內出血送馬偕紀念醫院臺東分院（下稱馬偕醫院
    ）急診進行緊急手術，翌日轉送長庚紀念醫院高雄分院（下
    稱高雄長庚醫院），同月23日接受開顱手術，同年10月30日
    病故。然被告陳志明知被害人已因腦內出血意識不清，竟
    於被害人住院期間，將被害人之臺灣銀行臺東分行帳號0000
    00000000號存摺、印鑑章交予被告戊○○，被告戊○○亦明
    知被害人已因病住院，仍持前開存摺、印鑑前往臺灣銀行臺
    東分行，先後於96年9月14日、17日、18日以被害人名義填
    寫取款條及盜蓋印鑑章後，各領取新臺幣（下同）90萬元、
    90萬元、56萬元之現金，再將前開現金交予被告陳志。被
    告陳志於收受前開現金後，僅將其中之108,463元用以支
    付被害人之醫藥費與看護費，其餘均侵占入己；嗣為告訴人
    即被害人之子乙○○向臺灣銀行臺東分行查詢被害人帳戶明
    細始悉上情。因認被告陳志、戊○○均涉犯刑法第335條
    第1項侵占罪嫌及同法第216條、第210條行使偽造私文書罪
    嫌。
二、按犯罪事實應依證據認定，無證據不得認定犯罪事實；不能
    證明被告犯罪者，應諭知無罪之判決，刑事訴訟法第154 條
    第2項、第301條第1項分別定有明文。又事實之認定，應憑
    證據，如未能發現相當證據，或證據不足以證明，自不能以
    推測或擬制之方法，為裁判基礎；且認定不利於被告之事實
    須依積極證據，苟積極證據不足為不利於被告事實之認定時
    ，即應為有利於被告之認定（最高法院40年臺上字第86號、
    30年上字第816號判例意旨參照）。次按刑事訴訟法第161條
    已於91年2月8日修正公布，修正後同條第1項規定：檢察官
    就被告犯罪事實，應負舉證責任，並指出證明之方法。因此
    ，檢察官對於起訴之犯罪事實，應負提出證據及說服之實質
    舉證責任。倘其所提出之證據，不足為被告有罪之積極證明
    ，或其闡明之證明方法，無從說服法官以形成被告有罪之心
    證，基於無罪推定之原則，自應為被告無罪判決之諭知（最
    高法院92年臺上字第128號判例意旨參照）。
三、按被告以外之人於審判外之言詞或書面陳述，除法律有規定
    者外，不得作為證據；被告以外之人於審判外之陳述，雖不
    符刑事訴訟法第159條之1至之4之規定，而經當事人於審判
    程序同意作為證據，法院審酌該言詞陳述或書面陳述作成時
    之情況，認為適當者，亦得為證據；當事人、代理人或辯護
    人於法院調查證據時，知有第159條第1項不得為證據之情形
    ，而未於言詞辯論終結前聲明異議者，視為有前項之同意，
    刑事訴訟法第159條第1項、第159條之5分別定有明文。查本
    案以下所引用之其他證據，被告陳志、戊○○及其等辯護
    人於本院審理時表示不爭執其證據能力，且迄於言詞辯論終
    結前，亦未就本院所調查之證據資料主張有刑事訴訟法第
    159 條第1項不得為證據之情形，本院審酌該證據作成之情
    況，認均無不適當情事，依刑事訴訟法第159條之5規定，均
    有證據能力。
四、公訴意旨認被告涉有上揭罪嫌，無非係以被告陳志、戊○○於偵查中不利於己之陳述、告訴人乙○○之指述及證人林
    秋松之證述，並有卷附臺灣銀行臺東分行臺東營字第097500
    11421號函附000000000000號帳戶明細、取款條影本3紙，及
    馬偕醫院醫療單據9張、高雄長庚醫院醫療費用收據16紙、
    佛教慈濟綜合醫院住院費用清單2紙、護理站代收病患特別
    護士附添費用收據1紙等為其論據，此外別無其他積極證據
    。
五、訊據被告陳志、戊○○固然均坦承，被告陳志確實曾委
    託被告戊○○於96年9月14日、17日、18日，以被害人林茂
    雄名義填寫取款條及蓋印被害人之印鑑章後，各領取90萬元
    、90萬元、56萬元之現金，再將前開現金交予被告陳志等
    事實，惟均堅決否認有何行使偽造私文書、侵占犯行，被告
    陳志辯稱：96年9月13日被害人之身體狀況突然變差，伊
    開車載被害人前往馬偕醫院途中，被害人告知其印章、存摺
    存放處，要求伊領錢清償債務及醫療費用，伊遂委託被告戊○○前去領款，第1次提領90萬元，是要清償被害人所使用
    車牌號碼8588-JN號自用小客車之車款給伊的母親陳顏水錦
    ，第2次提領90萬元，是因馬偕醫院表示無法醫治林茂雄，
    轉診至高雄長庚醫院，需有醫療準備金，第3次是因高雄長
    庚醫院表示已經盡力，所以提領56萬元作為喪葬費用，共領
    得236萬元，用以清償被害人生前之債務，及支付醫療費用
    及殯葬費用等，剩餘的款項，伊願意歸還被害人之繼承人，
    惟因被害人有配偶及多名子女，當初只有告訴人乙○○一人
    前來要求返還遺產，伊告知告訴人待全體繼承人到齊，願意
    返還被害人之遺產，故絕並無侵占之意思等語。被告戊○○
    則辯稱：伊完全聽從被告陳志之指示，認為被告陳志已
    經過被害人之授權，才前往臺灣銀行臺東分行提領上開款項
    ，故絕無共同行使偽造私文書及侵占之犯行等語。
六、經查：
（一）被害人於96年9月13日因罹患蜘蛛膜下出血併水腦病，緊
      急送往馬偕醫院診治，復於同年9月14日轉入高雄長庚醫
      院入加護病房，同年9月23接受開顱手術，同年10月4日接
      受氣切手術，再於同年10月8日出院，轉診至財團法人佛
      教慈濟綜合醫院（下稱慈濟醫院），仍於96年10月30 日
      下午3時2分不治死亡等事實，業據被告陳志供認明確，
      並有馬偕紀念醫院急診病歷暨乙種診斷證明書、長庚紀念
      醫院診斷證明書、天主教聖母醫院出具之被害人死亡證明
      書在卷可稽，首堪認定。
（二）又被告戊○○受被告陳志之委託，於96年9月14日、96
      年9月17日、96年9月18日分別持被害人之印鑑、存款簿前
      往臺灣銀行臺東分行，提領被害人所有臺灣銀行臺東分行
      帳號000000000000號帳戶內90萬元、90萬元、56萬元現金
      ，再交付予被告陳志等事實，業據被告陳志、戊○○
      坦認明確，並有被害人上開帳戶之存摺交易往來明細查詢
      資料、開戶印鑑卡、往來交易明細、取款憑條在卷可稽，
      自堪採信。
（三）被訴行使偽造私文書部分：
    1.查證人即告訴人乙○○於警詢時證稱：被害人係伊的父親
      ，其死亡前住在陳顏水錦位於臺東市○○街65巷28號之住
      處，被害人對外名義上，稱陳顏水錦為義姐，稱被告陳志
      為義子，被害人與伊的母親陳秋枝不合，於70年間離家
      出走後，迄96年過世前均借住在陳顏水錦家中等語。其於
      本院審理時具結證述：在伊就讀國小三年級時，被害人與
      伊的母親吵架，離家出走，因為雙方都不願妥協，所以被
      害人一直住在外面，差不多是70年間的事情，自被害人離
      家後迄死亡前，伊沒有替被害人支付過任何費用等語。核
      與證人己○○於本院審理時具結陳稱：伊認識被害人將近
      30年，在被告陳志、戊○○小時候即認識他們，被告陳
      志係被害人的義子，被害人與被告一家人住在一起，吃
      住都在一起，差不多20、30年了，被害人與被告陳志感
      情很好，生病時，都是被告陳志請假載他去高雄看病，
      不曾看過被害人的親生兒子來照顧他或載他去看醫生，被
      害人過世後，是被告陳志以義子身分處理喪事，被害人
      的妻兒都沒有出錢等語。及證人甲○○於本院審理時具結
      陳述：伊認識被害人20幾年了，這期間被害人都與被告陳
      志之家人同住，如同父子，不曾看過被害人的妻兒來探
      望他，被害人生病時都是被告陳志及其兄弟在照顧他，
      被害人的喪事也是被告陳志在安排；被害人於95年後開
      始生病，生好幾次病，都是被告陳志及其兄弟載被害人
      就醫，伊從來沒有看過被害人的妻子來照顧林茂雄，有一
      次伊與被害人都在慈濟醫院住院，看到都是被告兩兄弟在
      照顧被害人等語相符。由上揭證詞可知，被害人自70年間
      離家出走後，即與被告2人及其等家人同住，並認被告陳
      志為義子，共同生活20多年，如同一家人，被害人生前
      無論生病就診、住院治療，均係由被告陳志及其兄弟負
      責照料，其死亡後之喪葬事宜，更係由被告陳志及其家
      人處理。
    2.再查證人丁○○於本院審理時具結供稱：伊與被告2人係
      兄弟關係，與被害人共同生活很久，被告陳志係被害人
      之義子，96年9月13日被害人因為頭痛，經被告陳志送
      往馬偕醫院急診室就醫，伊也在急診室，陪在被害人身邊
      ，被告陳志則去辦理入院的手續，被害人在進開刀房之
      前，意識還很清楚，可以講話，對伊說他有交代一些事情
      讓被告陳志去辦，可能是要伊提醒被告陳志，伊後來
      沒有問陳志被害人是交代他辦什麼事情；被害人在急診
      室時，伊還有跟他聊天，是後來開刀時，醫生說被害人有
      中風的情形等語。另稽以被害人之馬偕醫院96年9月13日
      急診病歷記載：「方式：護送進入」、「人員：家人」、
      「主訴：頭痛」、「狀態：清醒」等語，有上開急診病歷
      1 份在卷可考（見本院卷第103頁）。核與證人丁○○上
      開所證情節相符，足認被害人於96年9月13日病發時，經
      被告陳志緊急送往馬偕醫院後，仍有一段時間之意識處
      於清醒狀態，並可與人言語。
    3.另查被害人生前使用之車牌號碼8588-JN號自用小客車係
      由被告陳志、戊○○之母親陳顏水錦出資購買，而被害
      人於96年9月13日緊急送醫治療後，確有醫療費、看護零
      用金等金錢支出，其死亡後，另有殯葬費之支出，茲臚列
      如下：
    (1)被害人於96年9月13日因病緊急送往馬偕醫院診治，嗣後
      再轉診至高雄長庚醫院、慈濟醫院所花費之醫療及死亡證
      書費用共108,868元〔計算式：50+12+4,439+3,000+17,07
      9+40 5+144+150+23,073+28,711+8,711+8,711+20,711+20
      4+26,501+1,100+3,000+1,000＝108,868〕，有馬偕醫院
      醫療單據、護理站代收病患特別護士附添費用收據、高雄
      長庚醫院費用收據、慈濟醫院住院費用清單在卷可稽（見
      警卷第44、45、57、58頁、本院卷第138至第142頁）。
    (2)被害人死亡後所支出之殯葬費用共420,060元〔180,000+7
      3,600+11,500+44, 500+39,000+71,460＝420,060〕，有
      被告提出之聯合葬儀社統一發票收據影本6張在卷可稽（
      見本院卷第62、63頁）。
    (3)被害人生前所使用之車牌號碼8588-JN號自用小客車購車
      價款79萬元，係由被告陳志、戊○○之母親陳顏水錦出
      資購買，業據證人己○○於本院審理時具結陳述明確（見
      本院卷第82頁背面、第83頁），並有臺灣區中小企業銀行
      臺東分行東字第328號函、陳顏水錦之帳號00000000000號
      帳戶明細、票號AR0000000號支票正反面影本、跨行匯款
      入戶電匯申請書影本各1紙附卷足按。
    (4)被害人死亡前於長庚醫院住院期間，曾由證人即告訴人之
      堂兄林秋松及林秋松之妻劉清妹在醫院照顧看護，被告陳
      志並支付劉清妹2萬元看護零用金等事實，業據證人林
      秋松於偵查中具結證述綦詳（見97年度核交字第22號偵查
      卷宗第298頁）。核與證人即告訴人乙○○於本院審理時
      具結陳稱：被害人住院期間，曾請伊的哥哥林秋松的太太
      做看護的工作，但伊不知道被告陳志付她多少錢等語（
      見本院卷第89頁）相符。
    4.綜合參酌以上各情可知，被害人於70年間離家出走後，即
      與被告2人及其等家人同住，並將被告陳志認作義子，
      共同生活20餘年，告訴人係被害人及其兄弟姊妹反而甚少
      前往探望被害人；又被害人生前生病多年，關於就醫、住
      院照顧等事宜，多由被告陳志及其家人負擔，於被害人
      死亡後，一切喪葬事宜亦由被告陳志處理，顯見被害人
      與被告陳志間雖無血緣關係，然彼此間互動、依賴關係
      密切，感情聯繫甚深。另衡以被害人係27年1月1日出生之
      人，於96年9月13日時年齡已近70歲，且其自95年後即開
      始生病並多次進出醫院，以年近七旬、久病纏身者之心態
      而言，其每一次進出醫院，心中都可能抱持不能再平安離
      開之心態，則在被害人因病緊急送醫意識尚清楚之際，預
      先交代相處20餘年、感情依賴匪淺之義子（即被告陳志
      ）提領自己帳戶內之存款以支付醫療費用、生前債務或殯
      葬費用，尚與常情無違。況被害人此次因病就醫及死亡後
      ，確實有醫療費用、看護零用金及殯葬費用之支出，參以
      告訴人亦坦言不曾為被害人支付任何醫療費及殯葬費乙節
      ，則被告陳志、戊○○辯稱獲得被害人之授權後，始共
      同提領被害人之存款以支付上開費用等節，自非無據。至
      清償汽車債務部分，被害人生前所使用上開車輛之車款確
      實係案外人陳顏水錦所出資購買，復無證據可證明陳顏水
      錦係出於贈與之意，被告此部分辯解即非無可採。
    5.公訴意旨雖以：被害人於96年9月13日因腦中風急診送醫
      ，於同年10月30日病逝，被告2人卻於同年9月14日、9月
      17日、18日密集提領被害人之存款共236萬元，比對被告
      所提出之醫療明細時間，應無需提領如此大量現金，被告
      上開辯解不符經驗法則，縱被害人曾將印章、存摺等物交
      付被告2人，亦不代表被告2人得任意提領其內款項。惟被
      害人自96年9月13日緊急送往馬偕醫院就醫後，其身體狀
      況仍未獲改善，復由馬偕醫院轉診至高雄長庚醫院，再由
      該醫院轉診至慈濟醫院，期間歷經數次手術，均未使被害
      人健康情況好轉，被告陳志預期將支出龐大醫藥費用，
      甚至需準備辦理喪事，而委託被告戊○○提領現金，以備
      急用，雖提領金額略高，容有可疑，惟重病醫療費用支出
      高低，本無法預期，而殯葬費用支出多寡，亦因死亡者及
      處理喪葬事宜者之身分、地位、態度而異，非可一視同仁
      ，被告陳志認為需提領如此高額現金，尚未悖駁常理，
      自難僅以被告密集提領高額現金之客觀行為，即認被告未
      獲被害人授權。
    6.從而，被告陳志、戊○○上開辯解均非無據，公訴人復
      未提出其他證據證明被告陳志、戊○○確實未獲取被害
      人之授權而提領被害人上開帳戶內之存款，此部分事實容
      有合理之懷疑，尚難僅以提領被害人存款之客觀行為，遽
      認被告2人未獲被害人授權，而論以刑法行使偽造私文書
      罪。
（四）被訴侵占部分
    1.查被告共同提領被害人存款236萬元後，用以支出醫療費
      、看護零用金、殯葬費及生前購車債務等事實，業據本院
      認定如前。
    2.查證人即告訴人乙○○於警詢時指述：伊之前曾經到被告
      陳志位於臺東市○○街65巷28號之住處，要求拿回被害
      人往生後的遺物，但被告陳志不讓伊拿走，並要求伊找
      齊被害人往生後所有法定繼承人共6人，才願意讓伊進入
      家中整理父親遺物等語（見警卷第3至4頁）。其於本院審
      理時具結證稱：「（辯護人問：你們家有幾個兄弟姊妹？
      ）加上我是5個。」、「（辯護人問：你在警察局筆錄曾
      經講過，你要去拿你爸爸的東西，陳志他們跟你講說『
      要找齊往生者的所有法定繼承人一起去，他才願意把東西
      交給你們』。那你們全家6個人有一起去找過陳志嗎？
      ）沒有。」、「（辯護人問：陳志既然要求你們6個人
      一起去，為什麼你們6個人不一起去呢？）因為我哥哥、
      姐姐他們都在臺北，其實這種事情他們認為不必要，因為
      我爸爸往生之後，我們辦的是限定繼承，繼承人是我，他
      們認為我一個人可以代表，但是被告他們執意要求一定要
      所有繼承人到。」、「（辯護人問：被告不是有說找你們
      6個人一起來談，那為什麼你們6個人不一起來談，就提告
      呢？）我有曾經要跟他們談過，其他繼承人有講過由我代
      表。」、「（辯護人問：你有無拿出委託書？）我有跟他
      們講，被告他們沒有要我拿出證明。」、「（審判長問：
      在你爸爸過世之後，你們有無去跟被告他們要過你爸爸的
      遺產？）在辦理喪事那一段期間是有去跟被告他們要過，
      因為丁○○曾經提過說叫我先去把我爸爸一部分的東西先
      拿回來。」、「（審判長問：你跟被告他們要你爸爸遺產
      的時候，被告他們怎麼說？）要我所有繼承人都到再來算
      。」、「（審判長問：那被告當時有說不給嗎？）他就說
      要所有繼承人到才要給，並沒有說不給。」等語（見本院
      卷第87頁、第89頁背面、第90頁、第91頁）。由此可知當
      告訴人於被害人死亡後，單獨向被告陳志要求取回被害
      人之遺產時，被告陳志並未拒絕交還，僅要求告訴人找
      齊其餘法定繼承人再一併交還。
    3.按刑法上之侵占罪，須持有人變易其原來之持有意思而為
      不法所有之意思，始能成立，如僅將持有物延不交還或有
      其他原因致一時未能交還，既缺乏主觀要件，即難遽以該
      罪相繩（最高法院68年臺上字第3146號判例意旨足資參照
      ）。查被告辯稱提領被害人上開款項用以支出醫療費用、
      殯葬費用、看護零用金及償還購車債務等節，業經認定如
      前，尚非無據。至於被害人上開存款支付醫療費、殯葬費
      及購車債務後之剩餘款項，由告訴人上開證述內容可知，
      被告陳志因顧及被害人之法定繼承人並非僅有告訴人，
      另包括告訴人其餘4位兄弟姊妹及被害人之配偶陳秋枝，
      在6位法定繼承人全部到齊或出具委託書前，如貿然將被
      害人遺產交予告訴人，對於其他法定繼承人將無法交代，
      且可能滋生其他糾紛，是其要求全體繼承人到齊後再交出
      被害人遺產，自合於常理，足認被告陳志、戊○○對於
      被害人上開存款之剩餘款項並無不法所有之意思。況被告
      陳志、戊○○業於99年7月28日，與被害人全體法定繼
      承人共6人（包括告訴人及被害人之配偶陳秋枝暨其餘4名
      子女林秀美、林正昇、林秀蓮、林秀皇）達成和解，並於
      99 年8月25日依調解內容履行完畢，有調解筆錄及陳報狀
      各1份在卷足按（見本院卷第138頁），益徵被告2人並無
      不法所有之意思。是揆諸上開判例意旨，其等所為自與刑
      法侵占罪之構成要件未合，即難遽以刑法侵占罪相繩。
七、綜上所述，被害人生前是否曾授權被告陳志、戊○○提領
    上開帳戶內之存款，容有合理之懷疑，即不得僅憑告訴人之
    指述及被告2人客觀上之共同提領帳戶存款行為，在無其他
    補強證據擔保告訴人指述真實性之情況下，率然對被告以刑
    法第216條、第210條行使罪造私文書罪之罪刑相繩。又被告
    陳志、戊○○提領被害人上開存款後，確實用以支出被害
    人之醫療費、看護零用金、殯葬費及生前購車債務，所餘款
    項亦曾表明待被害人全體法定繼承人到齊後，願意予以返還
    ，嗣於本院與被害人之6位法定繼承人達成和解後，亦確實
    依約返還被害人遺產，顯無侵占之意思，自與刑法侵占罪之
    構成要件有違。至雖無積極證據證明被害人確實曾授權被告
    陳志、戊○○提領存款，亦不得據此逕採為對被告不利之
    認定。此外，本院復查無其他積極證據足認被告2人有公訴
    人所指之上揭犯行，揆諸首揭說明，自應均為無罪之諭知。
據上論斷，應依刑事訴訟法第301條第1項，判決如主文。
本案經檢察官丙○○到庭執行職務。
中    華    民    國    99    年    9    月     21    日
                  刑事第三庭  審判長法  官  陳弘能
                                    法  官  彭凱璐
                                    法  官  陳鈺雯
以上正本證明與原本無異。
如不服本判決應於收受送達後10日內向本院提出上訴書狀，並應
敘述具體理由；其未敘述上訴理由者，應於上訴期間屆滿後20日
內向本院補提理由書（均須按他造當事人之人數附繕本）。「切
勿逕送上級法院」。告訴人或被害人對於本判決如有不服，請書
具不服之理由狀，請求檢察官上訴者，其上訴期間之計算係以檢
察官收受判決正本之日期為準。
                                    書記官  廖丁逸
中    華    民    國    99    年    9     月    21    日

司法院資訊處製作；財團法人民間司法改革基金會備份。
